【裁判字號】    99,訴,1788
【裁判日期】    991130
【裁判案由】    塗銷所有權登記
【裁判全文】
臺灣板橋地方法院民事判決              99年度訴字第1788號
原      告  中國信託商業銀行股份有限公司
法定代理人  辜濂松
訴訟代理人  黃冠澂
            官小琪
被      告  王俊福
            楊麗華
上列當事人間塗銷所有權登記事件，本院於民國99年11月18日言
詞辯論終結，判決如下：
    主  文
確認被告王俊福、楊麗華間就坐落臺北縣板橋市○○段六九八、
七０七地號，權利範圍五分之一之土地及其上二二六建號，權利
範圍全部，門牌號碼為臺北縣板橋市○○○街一０八巷二０號建
物於民國九十六年一月八日之買賣關係不存在。
被告楊麗華應就前項土地及建物於民國九十六年一月十二日以買
賣為原因向臺北縣板橋地政事務所以九十六年板登字第０二五七
四０號收件字號所辦理之所有權移轉登記予以塗銷。
訴訟費用由被告負擔。
    事實及理由
一、程序方面：
  (一)本件原告訴請塗銷不動產（房屋及土地）所有權移轉登記，
    且不動產在臺北縣板橋市，本院自有管轄權。
  (二)被告王俊福未於言詞辯論期日到場，核無民事訴訟法第386
    條各款所列情形，爰依原告之聲請，由其一造辯論而為判決
    。
  (三)按確認之訴非原告有即受確認判決之法律上利益者，不得提
    起。所謂即受確認判決之法律上利益，係指法律關係之存否
    不明確，原告主觀上認其在法律上之地位有不安之狀態存在
    ，且此種不安之狀態，能以確認判決將之除去者而言，若縱
    經法院判決確認，亦不能除去其不安之狀態者，即難認有受
    確認判決之法律上利益（最高法院著有52年臺上字第1240號
    判例意旨參照）。又基於確認之訴之補充性，須於無法以給
    付之訴或形成之訴達其目的時，始得提起之。本件被告王俊
    福已陷於無資力，是被告王俊福、楊麗華間就原為被告王俊
    福所有之臺北縣板橋市○○段698、707地號，權利範圍五分
    之一之土地及坐落其上226建號，權利範圍全部，門牌號碼
    為臺北縣板橋市○○○街108巷20號建物（下稱系爭不動產
    ），其買賣契約若確係無效，則被告楊麗華即有回復原狀亦
    即將系爭不動產回復登記為被告王俊福所有之義務，若債務
    人怠於行使上開回復原狀請求權，原告即得本於債權人之地
    位依民法第242 條規定代位行使之。故原告有即受確認判決
    之法律上利益，應予准許。
二、原告主張：
  (一)原告對被告王俊福已依訴訟程序取得臺灣臺北地方法院所核
    發之97年促 (丁)字第25221號判決確定在案，被告王俊福應
    清償原告新臺幣（下同）370,735 元及依執行名義應清償之
    利息，雙方確實有債權債務存在關係。原告幾經積極催討，
    被告王俊福皆未清償。當原告於民國99年7月6日間查調被告
    之財產所得，始知被告在96年1 月12日將系爭不動產，以買
    賣為原因過戶給被告楊麗華所有，而被告王俊福名下已無其
    他財產足資清償對原告之債務。
  (二)以一般買賣常情，買受人購買不動產時，若房地上有抵押權
    之設定，均會要求出賣人先行塗銷，再自行辦理貸款，以免
    付出高額價款購買不動產，尚有債務人之債務未清償，嗣後
    債務人如不為清償，經債權人行使權利後，買受人所花費之
    金錢使付諸流水，故多會要求為變更登記。系爭不動產原以
    被告王俊福設定於國泰世華商業銀行股份有限公司之抵押權
    迄今尚存續未為變更，在此情況下被告楊麗華購買系爭不動
    產，能不謹慎將事注意其購買標的狀況，坐另抵押權存在，
    將受拍賣執行之危險如影隨形，更難至信。故可認為被告間
    就系爭不動產並無真實買賣意思及價金之交付，端視被告王
    俊福於96年1 月12日移轉系爭不動產時，仍積欠原告款項未
    清償，被告王俊福係為規避原告強制執行，通謀虛偽而與被
    告楊麗華為上開買賣契約訂立，故被告等通謀虛偽意思表示
    係屬無效。又被告王俊福復怠於行使回復原狀之權利，債權
    人因保全債權，得以自己名義，行使權利。但專屬於債務人
    本身者，不在此限，爰依民法第87條、第113條、第242條、
    第184條第1 項前段及第767條規定，先位訴請確認被告間買
    賣關係不存在，並代位被告王俊福訴請被告楊麗華將系爭不
    動產之所有權移轉登記予以塗銷。又如認被告間非屬通謀虛
    偽意思表示，亦因被告於行為時均明知此情（被告王俊福的
    帳單都是寄到臺北縣板橋市○○○街108 巷20號），原告亦
    得依民法第244 條第2項、第4項規定，備位訴請撤銷被告間
    就系爭不動產之買賣與所有權移轉行為，並回復登記為被告
    王俊福所有等語。併為聲明：先位聲明：1.確認被告等就系
    爭不動產於96年1月8日之買賣關係不存在。2.被告楊麗華應
    將系爭不動產於96年1 月12日以買賣為原因向臺北縣板橋地
    政事務所以96年板登字第025740號收件字號所辦理之所有權
    移轉登記予以塗銷。備位聲明：1.被告等就系爭不動產於96
    年1月8日之買賣行為，及於96年1 月12日所有權移轉登記行
    為應予撤銷。2.被告楊麗華應將系爭不動產於96年1 月12日
    以買賣為原因向臺北縣板橋地政事務所以96年板登字第0257
    40號收件字號所辦理之所有權移轉登記予以塗銷。
三、被告王俊福未於言詞辯論期日到場，亦未提出書狀作何聲明
    或陳述。
四、被告楊麗華則以：被告王俊福與我離婚把房子過戶給我，房
    子是我的贍養費，戶籍謄本登記96年1月5日離婚。本件不是
    假買賣，房子我沒有給被告王俊福價款，被告王俊福就把房
    子過戶給我，過戶房子給我係付我贍養費。當初代書是被告
    王俊福找的。當時我不知道被告王俊福有欠銀行錢，被告王
    俊福也沒跟我說，我沒有拿錢向被告王俊福買房子，我當初
    沒接過銀行催繳被告王俊福的通知單，我也不知道被告王俊
    福有欠銀行卡債。離婚前我也是住在臺北縣板橋市○○○街
    108巷20號，離婚時被告王俊福是住在臺北縣板橋市○○○
    街108巷20號，離婚後他就搬出去了，離婚時他應該有在臺
    北市政府環保局上班等語，資為抗辯。併為答辯聲明：原告
    之訴駁回。
五、經查：
  (一)按「表意人與相對人通謀而為虛偽意思表示者，其意思表示
    無效。但不得以其無效對抗善意第三人。」、「無效法律行
    為之當事人，於行為當時知其無效，或可得而知者，應負回
    復原狀或損害賠償之責任。」、「債務人怠於行使其權利時
    ，債權人因保全債權，得以自己之名義，行使其權利。但專
    屬於債務人本身者，不在此限。」，民法第87條第1項、第
    113、第242條定有明文。
  (二)本件原告主張：原告對被告王俊福已依訴訟程序取得臺灣臺
    北地方法院所核發之97年促(丁)字第25221號判決確定在案
    ，原告幾經積極催討，被告王俊福皆未清償。原告於99年7
    月6日間查調被告之財產所得，始知被告在96年1月12日將系
    爭不動產，以買賣為原因過戶給被告楊麗華所有，而被告王
    俊福名下已無其他財產足資清償對原告之債務。系爭不動產
    原以被告王俊福設定於國泰世華商業銀行股份有限公司之抵
    押權迄今尚存續未為變更，故可認為被告間就系爭不動產並
    無真實買賣意思及價金之交付，且被告王俊福於96年1 月12
    日移轉系爭不動產時，仍積欠原告款項未清償，被告王俊福
    係為規避原告強制執行，通謀虛偽而與被告楊麗華為上開買
    賣契約訂立，故被告等通謀虛偽意思表示係屬無效之事實，
    已據其提出與所述相符之土地建物謄本及異動索引、被告王
    俊福之戶籍謄本、被告二人戶籍謄本、信用卡申請書、臺灣
    臺北地方法院97年度北簡字第2522 1號判決暨確定證明書為
    證（見本院99年度板簡調字第264號卷第8至18頁、本院卷第
    34至36頁），被告王俊福已於相當時期受合法之通知，而於
    言詞辯論期日不到場，亦未提出（準備）書狀爭執，依民事
    訴訟法第280 條第3項前段、第1項規定，視同自認，且被告
    楊麗華亦陳稱：「被告王俊福與我離婚把房子（即系爭不動
    產）過戶給我，房子是我的贍養費，房子我沒有給被告王俊
    福價款，被告王俊福就把房子過戶給我，過戶房子給我係付
    我贍養費。」等語如上，但就被告王俊福將系爭不動產所有
    權移轉登記予被告楊麗華係付給被告楊麗華之贍養費等情，
    並未提出任何證據證明之，而尚難採信。又依上開原告於99
    年7 月間申領列印系爭不動產之謄本及異動索引所示，系爭
    不動產仍為「於95年3 月10日為抵押權設定登記（第一順位
    ），其債務人及設定義務人王俊福」，足見系爭不動產之所
    有權雖於96年1 月12日由被告王俊福以買賣為由移轉登記為
    被告楊麗華所有，但買賣之後卻未將買賣前已辦理之抵押權
    塗銷，顯不符合一般交易慣例。綜上足認被告王俊福以買賣
    為由將系爭不動產所有權移轉登記予被告楊麗華之行為，係
    基於被告王俊福、楊麗華間之買賣通謀虛偽意思表示，上開
    買賣行為係屬無效。故原告所為之上開主張，即屬有據，應
    信為真。被告楊麗華辯稱：被告王俊福與被告楊麗華離婚把
    房子過戶給被告楊麗華，房子是被告楊麗華的贍養費，本件
    不是假買賣等語，即乏依據，洵無足取。
六、從而，原告依民法第242條、第87條第1 項、第113條規定，
    請求如先位聲明所示，為有理由，應予准許。原告先位聲明
    既有理由，本院毋庸就其備位聲明再予審究，併此明。
據上論結，本件原告之訴為有理由，依民事訴訟法第385條第1項
前段、第78條、第85條第1項前段，判決如主文。
中    華    民    國    99    年    11    月    30    日
                  民事第三庭    法  官  楊千儀
以上正本係照原本作成。
如對本判決上訴，須於判決送達後20日內向本院提出上訴狀（需
按他造人數附繕本）。如委任律師提起上訴者，應一併繳納上訴
審裁判費。
中    華    民    國    99    年    11    月    30    日
                                書記官  劉鴻傑

司法院資訊處製作；財團法人民間司法改革基金會備份。
